【裁判字號】    94,重上,227
【裁判日期】    950926
【裁判案由】    清償借款
【裁判全文】
臺灣高等法院民事判決                 94年度重上字第227號
上  訴  人  乙○○○
兼  訴  訟
代  理  人  甲○○
共      同
訴訟代理人  孫隆賢律師
上 訴 人兼
訴訟代理人  丙○○
被 上 訴人  丁○○
追 加 被告  戊○○
上列當事人間請求清償借款事件，上訴人對於中華民國94年3 月
15日臺灣板橋地方法院93年度訴字第544號第一審判決提起上訴
、追加之訴，本院於95年9月12日言詞辯論終結，判決如下：
    主  文
原判決關於命丙○○給付乙○○○超過新台幣貳佰肆拾貳萬零柒
佰柒拾柒點伍元及其中新台幣壹佰捌拾伍萬伍仟貳佰貳拾貳點伍
元，自84年3月1日起，其中伍拾陸萬伍仟伍佰伍拾伍元部分自95
年7月27日起至清償日止之法定利息，及該部分假執行之宣告，
暨命丙○○負擔訴訟費用部分之裁判均廢棄。
上開廢棄部分，乙○○○在第一審之訴及假執行之聲請均駁回。
乙○○○上訴及其餘追加之訴及假執行之聲請均駁回。
甲○○上訴、追加之訴及假執行之聲請均駁回。
丙○○其餘上訴駁回。
第一審訴訟費用廢棄部分、第二審訴訟費用由乙○○○、甲○○
負擔三分之一，餘由丙○○負擔。
    事實及理由
一、乙○○○、甲○○（下稱乙○○○等二人）於原審原備位請
    求丙○○、丁○○共同給付新台幣（如未載明幣別者同）
    371萬445元本息，原審判命丙○○給付乙○○○371萬445元
    本息，其超過185萬5,222.5元本息部分，已逾上訴聲明之範
    圍，為訴外裁判，乙○○○等二人雖於原審曾主張甲○○借
    款部分有150萬元（見原法院卷第80頁），然其等並未分別
    請求，而係請求丙○○、丁○○共同給付乙○○○、甲○○
    371萬455元，應認乙○○○、甲○○分別請求185萬5,222.5
    元。按訴狀送達後，原告不得將原訴變更或追加他訴。但有
    下列各款情形之一者，不在此限：(三)擴張或減縮應受判決事
    項之聲明者。又在第二審為訴之變更或追加，非經他造同意
    ，不得為之。但第255條第1項第2款至第6款情形，不在此限
    。又不變更訴訟標的，而補充或更正事實上或法律上之陳述
    者，非為訴之變更或追加。民事訴訟法第255條第1項第3款
    、第446條、第256條分別定有明文。乙○○○等二人上訴後
    ，於民國（下同）94年9月16日追加戊○○為被告（見本院
    卷1第128頁），此與原訴之請求均以乙○○○等二人主張之
    丙○○、丁○○與追加被告共同詐騙乙○○○等二人借款為
    基礎事實，二訴之原因事實，有其社會事實之共通性及關聯
    性，而就原請求所主張之事實及證據資料，於追加之訴得加
    以利用，且無害於他造當事人程序權之保障（參照最高法院
    91年度台抗字第648號裁判），依民事訴訟法第446條第1項
    前段、第255條第1項第2款之規定，自應准許。又乙○○○
    等二人上訴原本於侵權行為法律關係，先位聲明原請求丙○
    ○、丁○○連帶給付上訴人371萬445元，及自84年3月1日起
    至清償日止按年息百分之五計算之利息；並本於消費借貸、
    不當得利法律關係，備位聲明請求丙○○、丁○○共同給付
    乙○○○、甲○○371萬445元，及自84年3月1日起至清償日
    止按年息百分之五計算之利息。嗣於本院先後更正、擴張、
    減縮聲明，並追加戊○○為被告，末先位請求：丙○○、丁
    ○○連應帶給付甲○○123萬4,450元；連帶給付乙○○○
    277萬6,000元，及均自84年3月1日起之利息。追加被告（上
    訴人誤繕為被上訴人）戊○○應在8萬3,010元及自84年3月1
    日起之利息範圍內與丙○○、丁○○連帶給付乙○○○等二
    人。備位請求：丙○○與丁○○應連帶給付甲○○123萬
    4,450元，及自最後起訴狀繕本送達翌日起之利息；丁○○
    應與原審被告丙○○連帶給付乙○○○221萬445元，及自最
    後起訴狀繕本送達翌日起之利息；丙○○（追加部分）應與
    丁○○應再連帶給付乙○○○56萬5,555元及利息。追加被
    告戊○○應在8萬3,010元及追加起訴狀繕本送達翌日起之利
    息範圍內與丙○○、丁○○連帶給付乙○○○等二人。揆諸
    首揭條文說明，亦無不合，合先敘明。
二、次按原告於判決確定前，得撤回訴之全部或一部；但被告已
    為本案之言詞辯論者，應得其同意，民事訴訟法第262條第1
    項定有明文。上訴人乙○○○、甲○○於本院追加被告戊○
    ○，嗣於本院審理中表明撤回對戊○○之追加起訴（見本院
    卷2第15、117頁），惟戊○○表示不同意（見本院卷2第56
    、138頁），依上開規定，此部分尚不發生訴之撤回效力，
    仍應審理，併此敘明。
三、乙○○○等二人起訴主張：
  (一)丙○○於77年3月間向乙○○○等二人佯稱因買屋欠款需要
    借款，半年後即可還款等語，施用詐術使乙○○○等信以為
    真，而陷於錯誤，致乙○○○交付550萬元，甲○○交付150
    萬元予丙○○。屆期未能還款，乃再要求延期半年清償，並
    簽發面額700萬元之本票以取信上訴人。惟屆到期日丙○○
    又無法還款。丙○○、丁○○親自向乙○○○等二人請求繼
    續貸借，丁○○並向乙○○○等二人保證該等款項將用於投
    資美國政府發行之債券，該等債券絕無風險，一定可以拿回
    本金等語。丙○○、丁○○為取信於甲○○，以順利脫免所
    還欠款，乃以甲○○名義，購買美國公債美金6萬5,000元（
    買50,165.12美元，到期領6萬5,000元），另以丙○○之名
    義購買美國公債美金18萬2,000元，惟實際上均僅付定金（
    甲○○部分24萬550元）而已，其餘款項丙○○、丁○○則
    悉數投資於漢羲國際開發股份有限公司，嗣擅自處分，出售
    其持有之債券，致使乙○○○等二人受有損害。若丙○○、
    丁○○如實繳交公債款項，且不擅自處分，則乙○○○等二
    人受有保障，當不受損害。
  (二)丙○○、丁○○既向乙○○○等二人保證其購買美國政府發
    行之債券絕無風險，一定可以拿回本金，取信於乙○○○等
    二人，使乙○○○等二人繼續借予款項，但卻未如實繳交應
    付之債券款項，並擅自處分債券，使乙○○○等二人無法獲
    得清償，渠等顯係共同侵權行為人，至少亦係造意人或幫助
    人，對乙○○○等二人所受之損害，自應負連帶賠償責任。
    而乙○○○等二人因丙○○、丁○○之共同侵權行為，致甲
    ○○受有150萬元，乙○○○受有550萬元之損害。丙○○除
    清償甲○○26萬5,550元、乙○○○272萬4,000元外，其餘
    均未給付，計甲○○受有123萬4,450元、乙○○○受有277
    萬6,000元之損害。乃依侵權行為法律關係，先位請求丙○
    ○、丁○○連帶給付。
  (三)另78年2月9日美國通運銀行將漢羲國際開發股份有限公司帳
    戶內之金額美金3,000匯入追加被告戊○○之帳戶內，有美
    國運通銀行匯款或債權移轉通知可查。如以78年2月10日美
    元外匯賣出匯率27.67元計算，計8萬3,010元，上訴人受有
    無法受償之損害，戊○○為共同加害人，爰追加被告戊○○
    ，並請求在8萬3,010元及其法定利息範圍內與被上訴人丙○
    ○、丁○○負連帶給付責任。
  (四)丙○○、丁○○向乙○○○等二人共借款700萬元，其中甲
    ○○150萬元，乙○○○550萬元，關於向甲○○借款部分，
    由其等以甲○○名義購買美國債券所償還定金24萬550元，
    及由長江國際法律事務所函稱「二、經雙方... 另分別於
    ...78 年12月台銀外匯水單20萬元（應240550元）予債權人
    ... 」可證；丙○○於台灣台中地方法院檢察署80年度投偵
    字第947號詐欺案偵查時亦自承有向上訴人借錢，所借之錢
    投入地下投資公司，有不起訴處份書足稽；丁○○曾要求乙
    ○○○等將原貸予之700萬元，繼續借予，亦有認證書暨三
    份錄音可按；丙○○於鈞院準備程序時亦自認原始借貸700
    萬元。另由丙○○、丁○○以甲○○名義購買美國債券、以
    丙○○名義購買美國債券，到期合計約可領700萬元亦可證
    之。凡此足認丙○○、丁○○向乙○○○等二人借貸額合計
    700萬元之事實為實在。又丁○○就系爭借款曾對甲○○表
    示渠等會與肉螺（即其三姐樊麗君）負責清償並委託其母談
    和解，有82年11月11日及93年1月8日之錄音帶足按。雖丁○
    ○抗辯其雖對甲○○所問「當時你也有跟我說，這筆錢你們
    會負責跟肉螺會負責任」答稱「是啊，我說的」，意指要轉
    達予丙○○；又對「我沒有講完全沒有參與，沒有講沒有任
    何責任」之錄音亦確認為其所說，但依經驗法則而言，古文
    禎既多次向渠等催債，丁○○對故文禎索債亦了然於胸，是
    其所謂負責，當指負責清償債務，所謂參與，當指參與借款
    而言甚明。又丁○○多次表示會委託其母談和解，有錄音譯
    文中丁○○對甲○○所問「那，你是說你媽媽有代表你們的
    權利來談這件事情」之訊問稱「是」（93.1.8電話錄音譯文
    第二頁倒數第四行），則縱認非丁○○所借，亦已承擔此債
    務而與丙○○成為併存之債務人，是丁○○亦應負連帶清償
    責任。
  (五)又無法律上原因而受利益，致他人受損害者，應返還其利益
    ，民法第179條前段定有明文。因丙○○、丁○○之共同侵
    害上訴人權利，而獲有如首開聲明之利益，乙○○○等依不
    當得利法律關係請求其返還所受之利益。又戊○○，無法律
    上之原因，將美國通運銀行匯入其帳戶之美金3000元據為己
    有，致上訴人受有無法受償依當時匯率計算折合新台幣8萬
    3,010元之損害（戊○○不取走，則上訴人將得受償），戊
    ○○在此範圍內，依不當得利法律關係亦有返還故陳瑞鳳等
    二人之義務。
  (六)本件備位之訴，乙○○○於原審主張丙○○向乙○○○借款
    550萬，向甲○○借150萬元，嗣丁○○並出面請求繼續借予
    彼等，彼必會負責清償，而彼等確亦清償部分款項，是丙○
    ○、丁○○尚欠甲○○150萬元、乙○○○221萬445元，共
    371萬445元，而聲明彼等應共同給付乙○○○等二人371萬
    445元及其利息，乃原審竟駁回甲○○全部之請求，並駁回
    乙○○○對丁○○之請求，而判決丙○○應給付乙○○○
    371萬445元及其利息。乙○○○等二人上訴時，係甲○○對
    丙○○及丁○○上訴，乙○○○對丁○○上訴，而上訴之訴
    訟標的金額仍為371萬445元，即甲○○部分為150萬元、乙
    ○○○部分為221萬445元（聲明仍與原審相同，超過該部分
    之判決為訴外裁判，況丙○○亦已提上訴，故屬於法院應處
    理部分）。又乙○○○等二人認丁○○縱非借貸亦屬併存債
    務承擔，應為更正法律上之陳述（事實與原審相同），否則
    其請求基礎事實亦屬同一，此等事實，乙○○○等二人等主
    張之事實並未變更。乙○○○等二人請求訴訟標的金額共為
    401萬450元，聲明在總金額及乙○○○部分雖有擴張，而甲
    ○○部分雖有減縮，應為法之所許。又備位之訴第二項首段
    係甲○○對丙○○、丁○○之上訴，第二段係乙○○○對丁
    ○○之上訴，第三段則為乙○○○擴張聲明部分。乙○○○
    等二人前因將丙○○清償乙○○○之金額計算錯誤，致於95
    年7月6日之狀紙將訴訟標的金額誤載為429萬9,460元，今更
    正為401萬450元。
  (七)本件利息之請求先位之訴之侵權行為損害賠償，丙○○、丁
    ○○本應自損害發生日起加給利息，但乙○○○等二人僅請
    求自84年3月1日起算至清償日止，另備位之訴遲延利息之請
    求則關於丁○○、丙○○部分均自最後起訴狀繕本送達之翌
    日起算，至戊○○部分，則自對其追加起訴狀繕本送達之翌
    日起算。
  (八)乙○○○等二人於原審即主張乙○○○出借550萬元、甲○
    ○出借150萬元，此為可分之債，雖上訴人不解法律而請求
    「被告等應共同給付原告等新台幣0000000元........ 」，
    但仍應各有其應請求返還之金額，非可認應平均分受之，亦
    即原判決判予乙○○○之371萬445及其利息，實則其中221
    萬445元為乙○○○所有，超過之150萬元部分本應判歸甲○
    ○，上訴後乙○○○擴張為277萬6,000元，甲○○減縮為
    123萬4,450元，併為陳述。
    並先位聲明：(一)原判決廢棄。(二)被上訴人丙○○與被上訴人
    丁○○應連帶給付上訴人甲○○123萬4,450元，連帶給付上
    訴人乙○○○277萬6,000元，及各均自84年3月1日起至清償
    日止按年息百分之五計算之利息。(三)追加被告戊○○應在8
    萬3,010元及自84年3月1日起至清償日止，按年息百分之五
    計算之利息範圍內與被上訴人丙○○、丁○○連帶給付上訴
    人。(四)上訴人願供擔保，請准予宣告假執行。
    備位聲明: (一)原判決不利於上訴人並命負擔訴訟費用部份廢
    棄。(二)上開廢棄部份被上訴人丙○○與被上訴人丁○○應連
    帶給付上訴人甲○○123萬4,450元，及自最後起訴狀繕本送
    達之翌日起至清償之日止，按年息百分之五計算之利息。被
    上訴人丁○○應與原審被告丙○○連帶給付上訴人乙○○○
    221萬445元及自最後起訴狀繕本送達之翌日起至清償之日止
    ，按年息百分之五計算之利息。被上訴人丙○○與被上訴人
    丁○○應再連帶給付上訴人乙○○○56萬5,555元及自最後
    起訴狀繕本送達之翌日起至清償之日止，按年息百分之五計
    算之利息。(三)追加被告戊○○應在8萬3,010元及對其追加起
    訴狀繕本送達之翌日起至清償之日止按年息百分之五計算之
    利息範圍內與被上訴人丙○○、丁○○連帶給付上訴人。(四)
    上訴人願供擔保，請准予宣告假執行。
    答辯聲明：上訴駁回。
四、丙○○則以：丙○○與乙○○○間僅存在之700萬元債權債
    務，曾於78年11月23日假見證律師吳宏山處，就當時未償餘
    額620萬元部分簽署協議書，系爭協議書確為丙○○所簽署
    ，當事人間僅為丙○○與乙○○○，其債權債務並非金錢消
    費借貸關係，且與丁○○、甲○○毫無關係。丙○○未曾向
    甲○○借錢，故與甲○○間無金錢消費借貸關係，乙○○○
    與丁○○亦無債權債務關係。乙○○○、甲○○所提「電話
    對話」，不足以證明（乙○○○或甲○○）與（丙○○或丁
    ○○）間有何金錢借貸關係；「員工儲蓄存款證明」、「丙
    ○○投資證明書」、「甲○○投資證明書」，不能證明向乙
    ○○○、甲○○借款，尤以「甲○○投資證明書」，適足認
    係甲○○自己投資，並非向其借款去投資。又丙○○否認與
    丁○○間有「隱名合夥」關係、亦否認有「侵權行為」、「
    不當得利」之請求權，乙○○○、甲○○並未舉證以實其說
    。又就同一事實所生而生之債權關係，已於82年間就其中
    240萬元部分，提起請求給付票款之訴，並經兩造和解（板
    橋地方法院82年度板民簡第229號），依和解成立內容第2條
    詳載：原告其餘請求拋棄。依歷年累計償還金額統計，丙○
    ○所償還已逾上述和解額度本息，系爭債務既於82年間和解
    ，上訴人再提起此訴，是否已逾法定請求時效？況兩造債務
    經丙○○母親樊陳秀鳳與乙○○○協議以350萬元和解，丙
    ○○前後已經付出580餘萬元等語，資為抗辯。並上訴聲明
    ：(一)原判決不利上訴人部分廢棄。(二)如受不利判決，願供擔
    保請准免為假執行。答辯聲明：上訴駁回。
五、被上訴人丁○○則以：丁○○長達十年任職軍職，就乙○○
    ○等二人所述投資「漢羲公司」毫無所悉，更未詐騙乙○○
    ○等二人投資漢羲公司。古文禎述及多次買進、賣出美國公
    債及任職「漢羲公司」隱名股東一事，並未舉證證明。系爭
    消費借貸關係僅存在於乙○○○與丙○○間，甲○○並非消
    費借貸之當事人，其就此部分之主張為無理由。又丁○○否
    認曾說「美國債權一定會賺」等語，甲○○雖提出訴外人古
    月娥證明書，主張被上訴人曾至古月娥家欺騙遊說甲○○將
    150萬元、乙○○○將550萬元借款展期，然上開證明書係記
    載被上訴人與訴外人樊麗君至古月娥家，可見丙○○並未在
    場，乙○○○等二人於書狀中竟稱丙○○與丁○○親自向乙
    ○○○等二人請求繼續借貸云云，與上開證明書記載內容即
    有不符；且乙○○○等二人就丁○○是否赴古宅借款說項一
    節，前後即有7種不同版本，顯見乙○○○等二人主張遭丁
    ○○及丙○○詐騙云云，全屬無據。另乙○○○等二人所提
    「匯款或債券移轉通知」為人工手寫版本，非全球銀行界素
    已沿用之電腦列印版本，此單據之真偽實有可議。至甲○○
    於錄音帶中稱：「這筆錢，你們會負責跟肉螺負責任。」，
    被上訴人稱：「是的」，是指要將甲○○的話傳達給丙○○
    。況本件訴訟曾於82年3月4日已達成和解，有和解筆錄可按
    。本件乙○○○與丙○○間僅存之700萬元債權債務，已於
    82年3月4日假板橋地方法院簡易庭以240萬元和解，其他餘
    額上訴人請求拋棄等語，資為抗辯。並聲明：上訴駁回。
六、追加被告戊○○則以：本件爭執已逾十餘年，上證三之信封
    並非戊○○的，戊○○亦不清楚從何而來；另手寫通知書之
    部分，與上訴人所提出為打字並不符合，0000000000000號
    帳號非戊○○所有，戊○○質疑其真正。縱使侵權行為成立
    ，如何證明債權要給甲○○？本訴既於95年5月16日召開言
    詞辯論，戊○○拒絕上訴人撤回訴訟，俾利對乙○○○及甲
    ○○等依法採取法律作為等語，資為抗辯。並聲明：追加之
    訴駁回。
七、乙○○○等二人主張乙○○○與丙○○於78年11月23日由吳
    宏山律師見證，簽立協議書之事實，業據提出協議書為證（
    見原法院卷第8頁）為證，且為丙○○、丁○○、及追加被
    告戊○○所不爭執，自堪信此部分主張為真正。
八、乙○○○等二人復主張丙○○於77年3月間向其等二人佯稱
    因買屋欠款需要借款，半年後即可還款等語，施用詐術使乙
    ○○○等信以為真，而陷於錯誤，致乙○○○交付550萬元
    ，甲○○交付150萬元予丙○○。嗣屆期未能還款，乃再要
    求延期半年清償，並簽發面額700萬元之本票以取信上訴人
    二人，惟屆期又無法還款。丙○○、丁○○親自向上訴人請
    求繼續貸借，丁○○並向上訴人保證該等款項將用於投資美
    國政府發行之債券，該等債券絕無風險，一定可以拿回本金
    ，使上訴人繼續借予款項，但卻未如實繳交應付之債券款項
    ，並擅自處分債券，使乙○○○等二人無法獲得清償，渠等
    顯係共同侵權行為人，至少亦係造意人或幫助人，致甲○○
    受有150萬元，乙○○○受有550萬元之損害。丙○○、丁○
    ○除清償甲○○26萬5,550元、乙○○○272萬4,000元外，
    其餘均未給付，計甲○○受有123萬4,450元、乙○○○受有
    277萬6,000元之損害，為此乃依侵權行為法律關係，先位請
    求其等二人連帶給付。另78年2月9日美國通運銀行將漢羲國
    際開發股份有限公司帳戶內之金額美金3,000匯入追加被告
    戊○○之帳戶內，如以78年2月10日美元外匯賣出匯率27.67
    元計算，計8萬3,010元，乙○○○等二人受有無法受償之損
    害，戊○○為共同加害人，爰追加被告戊○○，並請求在8
    萬3,010元及其法定利息範圍內與丙○○、丁○○負連帶給
    付責任云云。丙○○、丁○○、戊○○否認上情，並以前詞
    置辯。經查：
  (一)乙○○○等二人主張丙○○於77年3月間向渠等二人佯稱因
    買屋欠款需要借款，半年後即可還款云云，丙○○則否認詐
    欺取得系爭700萬元款項，並抗辯係乙○○○投資之損失（
    ，惟不可採，因係向乙○○○借款，詳如下述），並在吳宏
    山律師見證下與乙○○○簽立協議書確認丙○○尚欠乙○○
    ○620萬元，並約明清償之方式等語。乙○○○等二人既主
    張丙○○向渠等借款，又丙○○於78年11月23日與乙○○○
    就系爭借款簽立協議書前，即有按月支付利息，於78年11月
    22日並有還款50萬元，簽立協議書後並陸續還款，為乙○○
    ○等二人所不爭執，且有台灣台中地方法院檢察署檢察官80
    年度投偵字第947號詐欺案件不起訴處分書、及乙○○○等
    二人所提清償債務明細表（見原法院卷第152頁、本院卷1第
    148頁）可稽，丙○○於上開與乙○○○間詐欺案件中並一
    再供陳系爭債務伊現雖無力清償但日後會想辦法清償。顯見
    丙○○並非向乙○○○、甲○○詐欺取得系爭700萬借款。
  (二)乙○○○等二人又主張丙○○於無法還款後，丙○○與丁○
    ○向乙○○○等二人佯稱該等款項將用於投資美國政府發行
    之債券，並保證該等債券絕無風險，一定可以拿回本金，使
    上訴人陷於錯誤繼續借予款項，並擅自處分債券，將借得款
    項用以投資尚未開始營業之漢羲國際開發股份有限公司（下
    稱漢羲公司），嗣漢羲公司因違法吸金，遭台北市政府撤銷
    公司登記，使乙○○○等二人無法獲得清償，而侵害乙○○
    ○等二人之權利云云，固據提出員工儲蓄存款證明、丙○○
    投資證明書、甲○○投資證明書（見原法院卷第45至53頁）
    為證，並提出美國運通銀行匯入款單（見本院卷1第275至
    276頁），主張上開匯款24萬550元為系爭700萬元借款之一
    部分，為丙○○於78年4月28以甲○○名義購買美金6萬
    5,000元（另於78年2月13日以丙○○名義投資美金18萬
    2,000元，合計美金24萬7,000元，約新台幣700萬元，見原
    審卷第47、51頁），後於漢羲公司倒閉出售後所得之款項，
    此筆款項於丙○○列於清償債務明細表編號6（見本院卷1第
    39頁），丙○○之母親即訴外人樊陳秀鳳所書立之還款明細
    亦將其列入還款明細中，並在該款項旁註明「美保」（見原
    法院卷第36頁），足見丙○○確有以甲○○名義投資云云。
    惟甲○○自承沒有投資漢羲公司，係丁○○私下以甲○○名
    義購買美金6萬5,000元之美國公債，嗣甲○○始知道上情（
    見本院卷1第270頁），故上開甲○○投資證明書、美國運通
    銀行匯入款單僅足證明丙○○借款後，分別以伊及甲○○名
    義投資，並不足證明係丙○○、丁○○為取信甲○○保證還
    款而以甲○○名義投資，其等上開主張自無足採。而上開美
    金9336.44元匯入款單日期記載為「10-5-89」（卷1第275頁
    ），即78年10月5日，而美金6萬5,000元、18萬2,000元，係
    78年2、4月間之投資，均在系爭協議書成立前所投資，仍為
    乙○○○與丙○○協議書和解之範圍，甲○○對丙○○已於
    78 年12月20日還款24萬550元亦不爭執（見本院卷1第148頁
    ），自係乙○○○借款予丙○○，而丙○○以之投資買賣美
    國公債美金，伊本得處分上開投資，僅負有清償之責而已。
    故乙○○○等二人主張丙○○於無法還款後，丙○○與丁○
    ○向乙○○○等二人佯稱該等款項將用於投資美國政府發行
    之債券，並保證該等債券絕無風險，一定可以拿回本金，使
    乙○○○等二人陷於錯誤繼續借予款項，並擅自處分債券云
    云，自無足採。乙○○○等二人另主張丁○○另親自向甲○
    ○請求繼續借貸，並提出錄音帶譯文（見本院卷2第44頁）
    、古月娥證明書（見本院卷2第43頁）為證，然經本院當庭
    播放錄音帶「甲○○說：『這筆錢，你們會負責跟肉螺負責
    任』後，錄音帶喀擦聲音中斷，當庭重複聽只聽丁○○說『
    是的』台語」（見本院卷2第118頁），古月娥證明書亦僅記
    載丁○○向上訴人要求同意延期還款，則上開錄音譯文及保
    證書並不足證明丁○○有向上訴人保證該等款項將用於投資
    美國政府發行之公債，以詐騙上訴人繼續借款。甲○○復未
    能舉證其他以證明丙○○、丁○○等二人詐欺，則乙○○○
    主張丙○○、丁○○向渠等詐欺借款及繼續借款，侵害乙○
    ○○等二人權利，即非可採。至伊等另主張丙○○、丁○○
    違法吸金云云。惟丙○○向乙○○○借款（伊積欠債務應負
    清償之責，已與吸金無涉）後自行投資，並非遊說乙○○○
    等二人以自己名義投資，且乙○○○等二人並未就漢羲公司
    或該當於銀行法之構成要件舉證證明，僅空言主張丙○○等
    二人構成銀行法第29條等規定，從而，此部份之主張亦非可
    採。
  (三)乙○○○等二人又主張漢羲公司違法吸金，為銀行法第29條
    第29條之1所明令禁止，被上訴人知情而參與吸金業務，自
    應依78年7月17日修正公布前之銀行法第125條第1項論處，
    被上訴人以不法之手段侵害上訴人之所有權，致上訴人受有
    財產上之損害云云。然系爭700萬元係丙○○向乙○○○所
    借（詳如下述），嗣以自己名義及甲○○名義投資，乙○○
    ○等二人主張丙○○、丁○○違法吸金云云，即非可採。
  (四)乙○○○等二人復主張78年2月9日美國通運銀行將漢羲國際
    開發股份有限公司帳戶內之金額美金3,000匯入追加被告戊
    ○○之帳戶內，如以78年2月10日美元外匯賣出匯率27. 67
    元計算，計8萬3,010元，乙○○○等二人受有無法受償之損
    害，戊○○為共同加害人，並請求在8萬3,010元及其法定利
    息範圍內與丙○○、丁○○負連帶給付責任云云，並提出美
    國運通銀行匯款或債權移轉通知（見本院卷1第132至135頁
    ）為證，惟為戊○○所否認其真正（見本院卷2第187頁背面
    ）。按「私文書之真正，如他造當事人有爭執者，則舉證人
    應負證其真正之責。」（最高法院47年台上字第1784號判例
    意旨參照），乙○○○等二人未能舉證其他以證明上開「美
    國運通銀行匯款或債權移轉通知」之真正，且依乙○○○等
    二人所提上開匯款或債券移轉通知中譯本（見本院卷1第135
    頁），移轉帳戶為「漢羲公司」，轉入帳戶為「戊○○」，
    與甲○○或乙○○○並不相干，上訴人復未能舉證其他以證
    明上開款項為甲○○或乙○○○所有及該帳戶為追加被告戊
    ○○所有，上訴人主張戊○○侵害渠等權利，應負損害賠償
    責任云云，即屬無據。
  (五)從而，乙○○○等二人主張丙○○詐欺借款、丁○○與丙○
    ○共同詐騙上訴人繼續借款並擅自將保證投資於美國政府公
    債之借款投資於漢羲公司，致乙○○○無法受償，及追加被
    告戊○○受領美金3,000元，致乙○○○等二人無法受償，
    而本於侵權行為法律關係，先位請求丙○○、丁○○、戊○
    ○賠償渠等損害，為無理由。
九、乙○○○等二人又主張丙○○、丁○○共同向乙○○○借款
    550萬元、甲○○150萬元，嗣陸續清償298萬9,550元，尚有
    401萬450元未清償，其中清償甲○○部分為26萬5,550元，
    乙○○○部分為272萬4,000元，甲○○部分尚有123萬4,450
    元未清償，乙○○○部分有277萬6,000元未清償，縱被上訴
    人丁○○未借款，然丁○○曾對乙○○○等二人表示會負責
    清償，丁○○已承擔債務，應與丙○○負連帶清償責任。又
    戊○○無法律上原因將美國運通銀行匯入其帳戶之美金
    3,000元據為己有，致乙○○○等二人受有無法受償依當時
    匯率計算折合新台幣8萬3,010元之損害，依不當得利法律關
    係亦有返還上訴人之義務云云。丙○○、丁○○則辯稱係爭
    債權債務關係僅存在於丙○○與乙○○○間，經於78年11月
    23日協議，丙○○僅欠乙○○○620萬元，丙○○之母親樊
    陳秀鳳亦曾與乙○○○協議僅需清償350萬元即可，丙○○
    前後已清償580餘萬元；追加被告則否認上訴人所提美國運
    通銀行匯款或債權移轉通知之真正等語。經查：
  (一)乙○○○等二人主張丙○○向乙○○○借款700萬元，於78
    年11月23日協議還款620萬元，有協議書、還款明細表（見
    原法院卷第8、9頁）在卷可稽，丙○○雖辯稱兩造係投資關
    係，而非借款關係云云。然乙○○○曾於80年間以丙○○為
    被告提起刑事詐欺告訴，丙○○於偵查中自稱其向乙○○○
    借款700萬元均投資於地下投資公司，致無法還款，然仍有
    按期清償部分借款等情，有提出台灣台中地方法院檢察署80
    年度偵字第947號不起訴處分書（見本院卷1第112、113頁）
    可稽，參照丙○○所提其於80年4月2日委託長江國際法律專
    利商標事務所函乙○○○（80）長江法字第077號函所載：
    「‧‧‧然先後多次提議購買之房屋，姨媽皆不滿意，為免
    錯失投資良機，才由本人反向姨媽借款‧‧‧」（見本院卷
    1 第110頁）。足見丙○○抗辯兩造係投資關係，並非消費
    借款關係，自非可採。
  (二)乙○○○等二人又主張系爭700萬元借款為丙○○與丁○○
    共同向乙○○○借款550萬元，向甲○○借款150萬元云云。
    然依乙○○○於本院94年9月21日準備程序中自承：「她（
    即丙○○）借700萬元，其中150萬元是我兒子甲○○，其他
    是我的錢。」、「她向我借錢時，當時只有我一人，我錢不
    夠，向兒子拿錢再來借給她。」（見本院卷1第138頁），顯
    見系爭700萬元係由丙○○向乙○○○所借，乙○○○因錢
    不夠，而向甲○○拿150萬元借給丙○○，依債之相對性原
    則，系爭700萬元債權債務關係存在於乙○○○與丙○○間
    。甲○○雖有拿150萬元給乙○○○，然此為乙○○○與甲
    ○○間之內部關係，與丙○○尚屬無涉，尚不足認丙○○或
    丁○○有向甲○○借款150萬元。且參照78年11月23日由吳
    宏山律師見證而簽立之協議書所載（見原法院卷第8頁）立
    協議書人為乙○○○與丙○○，及乙○○○於80年3月1日委
    託義光法律事務所以（80）義光字第050號函稱：「‧‧‧
    其簽發乙紙本票金額新台幣350萬元向本人調取同額現金，
    嗣以同樣手法再向本人調現350萬元‧‧‧」（見本院卷1第
    107頁），更足認系爭700萬元確由丙○○向乙○○○所借，
    丁○○與甲○○非系爭700萬元借款之當事人。乙○○○等
    二人雖又主張協議書係由乙○○○、丙○○分別代表甲○○
    、丁○○訂立，甲○○與丁○○亦為借款當事人，乙○○○
    嗣後復提出陳述書（見本院卷1第279頁）改稱當時專心點錢
    ，又因時間久遠，致忘了甲○○確實在現場云云。然為被上
    訴人所否認，且系爭協議書見證人為吳宏山律師，協議書上
    僅表明丙○○積欠乙○○○債務，並未表明乙○○○或丙○
    ○分別代表甲○○、丁○○訂立協議書之意旨，自難認系爭
    協議書為乙○○○代甲○○或丙○○代丁○○簽立。故縱如
    乙○○○等二人所提乙○○○陳述書所載，甲○○於借款時
    確實在現場，然尚難以此即認丙○○有向甲○○借款。故系
    爭700萬元借款之當事人為丙○○與乙○○○，與甲○○、
    丁○○無關，足堪認定。
  (三)乙○○○等二人再主張丙○○稱其為「漢羲公司」的主要幹
    部，借得之美金18萬2,000元，全數以其名義投資，操作上
    較為方便，且丁○○為現役軍人不方便顯名，故丁○○實為
    為「隱名股東」，丁○○亦為借款的當事人之一，二人係「
    隱名合夥」的關係等情，然為丁○○所否認，且乙○○○等
    二人所提投資證明書（見原法院卷第46至53頁）並不足以證
    明丁○○為借款之當事人，乙○○○此部份主張，自非可採
    。乙○○○等二人另主張丁○○就系爭借款曾對甲○○表示
    渠等會與肉螺（即其三姐樊麗君）負責清償並委託其母談和
    解，甲○○曾多次向渠等催債，丁○○人對甲○○索債亦了
    然於胸，是其所謂負責，當指負責清償債務，所謂參與，當
    指參與借款而言；又丁○○對甲○○所問「那，你是說你媽
    媽有代表你們的權利來談這件事情」之訊問稱「是」，則縱
    認非丁○○所借，亦已承擔此債務而與丙○○成為併存之債
    務人，是丁○○亦應負連帶清償責任云云。然經本院當庭播
    放錄音帶「甲○○說：『這筆錢，你們會負責跟肉螺負責任
    』後，錄音帶喀擦聲音中斷，當庭重複聽只聽丁○○說『是
    的』台語」（見本院卷2第118頁），上開錄音帶錄音過程顯
    不連續，且參照甲○○所提錄音帶譯文（見本院卷2第84至
    88頁）內容，丁○○一再要求甲○○要注意償還之優先順序
    ，並要甲○○依契約約定來請求等語，是丁○○辯稱其說「
    是的」的意思是說要傳達給丙○○知道等語，尚非無據。乙
    ○○○等二人據此主張丁○○有借款、債務承擔云云，即非
    可採。至丁○○對甲○○所問「那，你是說你媽媽有代表你
    們的權利來談這件事情」之詢問稱「是」（見本院卷2第90
    頁），然上開錄音帶譯文係記載甲○○問：「你媽媽有沒有
    ？你有沒有委任你媽媽來談這件事，他如果沒有的話？」，
    丁○○答稱「是」，則參照該段錄音譯文及前後文，並不足
    認丁○○有委託其母與甲○○談，而認丁○○自承為借款當
    事人，亦無法證明丁○○有為債務承擔。是乙○○○等二人
    主張丁○○向其等借款及債務承擔云云，即屬無據。
  (四)丙○○向乙○○○借款之金額為700萬元，雙方於78年11月
    23日由吳宏山律師見證簽立協議書，協議書載明雙方確認丙
    ○○尚欠乙○○○620萬元（見原法院卷第8頁），而依上訴
    人所提還款明細表所載，丙○○於簽立協議書後還款金額合
    計243萬9,555元，嗣乙○○○等二人更正金額為248萬9,555
    元（見原法院卷第41頁），嗣於本院提出償還債務明細表，
    主張丙○○償還298萬9,550元（見本院卷1第148頁），核其
    所提清償債務明細表之差異，在於78年11月22日（簽立協議
    書前）償還50萬元，及78年12月20日應係償還24萬555元（
    原審還款明細表中，78年12月20日記載還款24萬555元，參
    照丙○○所提債務清償明細表（見本院卷1第106頁），及樊
    陳秀鳳所提對帳明細表（見原法院卷第36頁），其中78年12
    月20日償還金額記載為24萬555元，乙○○○等二人於本院
    所提償還債務明細表所載24萬550元應為誤繕），故丙○○
    於簽立協議書後計還款248萬9,555元，尚有371萬445元未清
    償。乙○○○等二人雖主張丙○○於簽立協議書後未依協議
    書履行，故協議書無效，應以700萬元計算云云。然依協議
    書記載：「一、甲乙雙方確認乙方（即丙○○）尚欠甲方（
    即乙○○○）款項共計新台幣（以下同）陸佰貳拾萬元整無
    誤。二、甲方同意乙方清償方式為‧‧‧」，故系爭協議書
    係確定乙○○○之債權餘額及協議丙○○之清償方式，亦即
    乙○○○於協議書簽立時之78年11月23日之債權餘額經確認
    為620萬元，縱丙○○未依協議方式清償，亦僅生丙○○應
    負遲延責任，系爭協議書並不因此失其效力，乙○○○等二
    人主張應以原始債務700萬元計算云云，即非可採。
  (五)丙○○辯稱乙○○○於82年間執丙○○簽發之面額240萬元
    本票，向板橋地方法院聲請核發支付命令，經丙○○異議後
    ，雙方於訴訟中和解，乙○○○並曾持該和解筆錄對丙○○
    為強制執行，惟未於強制執行程序受償，獲法院發給債權憑
    證。上開240萬元本票係丙○○依協議書而簽發，乙○○○
    就同一事實而生之債權，對丙○○已有240萬元之執行名義
    ，如不將其扣除，有違一事不再理原則，且依和解筆錄所載
    ，乙○○○已拋棄其餘請求權，故乙○○○不得再為請求丙
    ○○給付云云，並據提出和解筆錄、債權憑證（見原法院卷
    第163至166頁）為證。惟按除別有規定外，確定之終局判決
    就經裁判之訴訟標的，有既判力。主張抵銷之請求，其成立
    與否經裁判者，以主張抵銷之額為限，有既判力，民事訴訟
    法第400條定有明文。又民事訴訟法第400條第1項規定確定
    判決之既判力，惟於判決主文所判斷之訴訟標的，始可發生
    。若訴訟標的以外之事項，縱令與為訴訟標的之法律關係有
    影響，因而於判決理由中對之有所判斷，除同條第二項所定
    情形外，尚不能因該判決已經確定而認此項判斷有既判力（
    最高法院73年台上字第3292號判例意旨參照）。乙○○○雖
    於82年間以丙○○就票款240萬元部分，提起請求給付票款
    之訴，由原法院82年度板民簡字第229號案件受理，於82年3
    月4日成立和解，為兩造所不爭，惟此部份之訴訟標的為給
    付票款，而本件之訴訟標的為消費借貸、不當得利、侵權行
    為，前後二者訴訟標的不同，核與前開規定不符，丙○○抗
    辯重複起訴云云，顯無理由。
  (六)丙○○又辯稱其母親樊陳秀鳳已與乙○○○達成協議，僅須
    清償債務700萬元之二分之一即350萬元即可，並據樊陳秀鳳
    證稱：「可以問我姐姐（乙○○○）的女婿，他女婿自己來
    找我的，我告訴他利息一人一半，那麼本金也要一人一半，
    他女婿說這樣公道。」、「你有這樣告訴我，還一半就好。
    」，然為樊陳秀鳳所否認（見本院卷1第139頁），且丙○○
    又未能證明乙○○○有授權其女婿與樊陳秀鳳協議，自難認
    丙○○主張乙○○○同意僅須清償350萬元為真正。
  (七)丙○○復辯稱其前前後後已付出580餘萬元，並提出清償債
    務明細表2份（見本院卷1第39、40、106頁）。依丙○○所
    提「丙○○事業倒閉後與乙○○○債務清償明細」所載，其
    自78年7月10日起至93年間共清償債務381萬9,555元，然丙
    ○○與乙○○○於78年11月23日簽立協議書，確認債務餘額
    為620萬元，則78年11月23日前即上開債務清償明細編號1至
    3項之金額不應計入簽立協議書後所還款項；另編號5所載78
    年11月23日清償50萬元部分，為協議書所附清償明細表所無
    ，且依丙○○母親即訴外人樊陳秀鳳所提手寫對帳明細所載
    （見原法院卷第36頁），上開50萬元為78年11月22日即簽立
    協議書前一天所還款，故亦不應計入（乙○○○雖主張上開
    50萬元為丙○○所清償，然乙○○○係主張協議書無效而屬
    丙○○還款部分，但系爭協議書並非無效，該50萬元自不應
    計入簽立協議書後以還款部分）；又編號6之金額為24萬555
    元，已如前述；編號7、12、13、14號之金額為協議書所附
    還款明細表所無，亦為樊陳秀鳳所提對帳明細表所無，且為
    乙○○○所否認，丙○○又未能舉證其他以證明確有還款，
    自不應計入已還款金額；編號34號92年10萬元部分，樊陳秀
    鳳所提對帳明細標雖亦記載10萬元，然協議書還款明細表僅
    記載5萬元，丙○○未能舉證其他，自應認該款項僅為5萬元
    。至其餘金額與協議書還款明細表及上訴人所提償還債務明
    細表（見原法院卷1第148頁）相符，自堪信為真正，故丙○
    ○於78年11月23日簽立協議書後合計還款248萬9,555元，尚
    有371萬445元未清償。
  (八)至乙○○○等二人主張追加被告戊○○無法律上原因將美國
    運通銀行匯入其帳戶之美金3,000元據為己有，戊○○應返
    還以匯率27.67元計算後之8萬3,010元云云。惟乙○○○等
    二人並未能證明戊○○確有收受美金3,000元匯款，已如前
    述，其等主張追加被告戊○○應返還8萬3,010元不當得利云
    云，亦屬無據。
十、綜上所述，乙○○○、甲○○先位及追加之訴均為無理由，
    其備位主張丙○○向乙○○○借款700萬元，尚有371萬445
    元未清償，尚非無理由，其餘主張及追加之訴，為無理由，
    應予駁回。惟乙○○○在原審備位聲明請求丙○○、丁○○
    共同給付371萬445元本息，平均請求每人給付185萬5,222.5
    元本息，原審判命丙○○一人給付371萬445元本息，其中
    185萬5,222.5元本息部分為訴外裁判，乙○○○就此部分在
    本院擴張聲明而為追加請求丙○○再給付56萬5,555元及自
    最後起訴狀繕本送達翌日（即95年7月27日）起至清償日止
    按年息百分之五計算之利息，從而，乙○○○本於消費借貸
    法律關係，請求丙○○給付242萬777.5元，及其中185萬
    5,222.5元，自84年3月1日起，其中56萬5,555元部分自93年
    3月30日（起訴狀繕本送達翌日）起，為有理由。其餘部分
    不應准許，該部分假執行聲請亦失所附麗，應併予駁回。原
    審就超過上開應准許部分判命丙○○給付，並為假執行之宣
    告，尚有未洽，丙○○上訴意旨指摘原判決此部分不當，求
    予廢棄改判，為有理由，爰由本院將原判決此部分予以廢棄
    改判，駁回乙○○○在第一審之訴及假執行之聲請；另原判
    決就丙○○訴外裁判部分雖有可議，但與丙○○應受敗訴判
    決（給付185萬5,222.5元，及56萬5,555元本息部分）結果
    相同，仍應予以維持。丙○○就上開應准許部分，仍執前詞
    ，求予廢棄改判，非屬正當，應駁回上訴。另乙○○○等二
    人減縮部分，非本院審理範圍，毋庸審究，併此敘明。
十一、本件事證已臻明確，兩造其餘攻擊、防禦方法及未經援用之
    證據，經本院審酌後認對判決結果不生影響，爰不一一論列
    ，附此敘明。
十二、據上論結，本件乙○○○、甲○○上訴無理由、丙○○上訴
    一部有理由，一部無理由，乙○○○追加之訴一部有理由，
    一部無理由，甲○○追加之訴無理由，依民事訴訟法第449
    條第1項、第450條、第78條、第79條、第85條第1項前段，
    判決如主文。
中    華    民    國    95    年    9    月    26    日
                    民事第十三庭
                        審判長法  官  陳昆煇
                              法  官  陳駿璧
                              法  官  李錦美
正本係照原本作成。
如不服本判決，應於收受送達後20日內向本院提出上訴書狀，其
未表明上訴理由者，應於提出上訴後20日內向本院補提理由書狀
（均須按他造當事人之人數附繕本）上訴時應提出委任律師或具
有律師資格之人之委任狀；委任有律師資格者，另應附具律師資
格證書及釋明委任人與受任人有民事訴訟法第466條之1第1項但
書或第2項（詳附註）所定關係之釋明文書影本。
中    華    民    國    95    年    9     月    26    日
                              書記官  鐘秀娥
附註：
民事訴訟法第466條之1（第1項、第2項）：
對於第二審判決上訴，上訴人應委任律師為訴訟代理人。但上訴
人或其他法定代理人具有律師資格者，不在此限。
上訴人之配偶、三親等內之血親、二親等內之姻親，或上訴人為
法人、中央或地方機關時，其所屬專任人員具有律師資格並經法
院認為適當者，亦得為第三審訴訟代理人。


司法院資訊處製作；財團法人民間司法改革基金會備份。
